【裁判字號】    90,上更(一),353
【裁判日期】    901220
【裁判案由】    偽造文書
【裁判全文】
臺灣高等法院臺南分院刑事判決            九十年度上更(一)字第三五三號    Ｇ
      上  訴  人
      即  被  告  戊○○○即.
右上訴人因偽造文書案件，不服臺灣嘉義地方法院八十七年度訴字第一二六號中華民
國八十七年十二月十八日第一審判決（起訴案號：臺灣嘉義地方法院檢察署八十六年
度偵字第五七三九號），提起上訴，本院判決後，經最高法院發回更審，本院判決如
左：
      主      文
上訴駁回。
      事      實
一、戊○○○於民國（下同）八十五年三月二十日招募民間互助會，自任會首，會員
    計有甲○○、乙○○（會簿記載為吳太太）、蕭黃照益（會簿記載為蕭太太）、
    蔡美蓮（會簿記載為美蓮，參加二會）、蘇富燕（會簿記載為阿燕，參加二會）
    、蕭仲宏、己○○（會簿記載為蕭科富）、丁○（會簿記載為阿琴）、呂美玲（
    會簿記載為吳美玲）、蕭竹旺（會簿記載為竹旺）、庚○○（會簿記載為麗仔）
    、王瓊玉（會簿記載為瓊玉及王小姐，參加二會）、謝明華（會簿記載為明華）
    、陳世錚（會簿記載為阿錚）、廖法志（會簿記載為法志），並由戊○○○冒「
    森仔」（即蔡勝森，為戊○○○之小叔）、「明宏」、「阿足」、「秀敏」（以
    上真實姓名及住所均不詳）之名義入會，連同會首（包含冒名者）共二十人，計
    二十三會，標會採內標方式，每會會款新台幣（下同）三萬元，原應於八十七年
    一月二十日完會，詎戊○○○因負債累累，竟意圖為自己不法之所有，基於概括
    之犯意，而利用會員彼此間並非熟識及會員忙碌未到場競標之機會，先後於如附
    表所示之時、地，冒用各該次會未到場參加標會之其他不詳姓名之活會會員或所
    冒「森仔」等名義（起訴書記載八十六年三月二十日第十三次會冒用「森仔」、
    八十六年四月二十日第十四次會冒用「明宏」、八十六年五月二十日第十五次會
    冒用「秀敏」），以白紙為標單，於標單上偽填各該次會被冒用不詳姓名之活會
    會員之署押及如附表所示之冒標會息後，持以行使而得標，均足以生損害於各該
    次會被冒用之不詳姓名之活會會員，使活會會員甲○○、乙○○、蕭黃照益、蔡
    美蓮（參加二會，其中一會已得標）、己○○、丁○、呂美玲、蕭竹旺、庚○○
    、王瓊玉（參加二會）、陳世錚、廖法志等人先後分別陷於錯誤，而先後將各該
    次會之會款交付予戊○○○，且有同一次冒標會款後向不到場會員收取扣除不同
    會息之會款情形，使戊○○○先後詐得如附表所示各該次會之會款，供己週轉使
    用，共計詐得會款約三百四十五萬一千三百元。嗣該互助會於八十六年七月十日
    倒會，謝蔡錦花逃匿無蹤，上述活會會員始知受騙。
二、案經被害人甲○○、乙○○、己○○、丁○等人訴由臺灣嘉義地方法院檢察署檢
    察官偵查起訴。
      理      由
一、上訴人即被告戊○○○經合法傳喚未到庭，惟於本院前審到庭對於招募右揭互助
    會及右開各次會標會方法等情，供承不諱，惟否認有冒用會員名義詐標之犯行，
    辯稱：己○○於原審已自承八十五年五月二十日得標，顯見並未冒標己○○之活
    會；又原審以不知「阿敏」、「阿足」、「明宏」真實姓名、住所即認被告冒標
    ，亦為推測之詞；且呂美玲等人稱不知被告有無冒標，足證原審所稱被告冒標並
    無證據；又原審認定所詐得之金額並無證據，顯然違法云云。
二、經查：
  (1)被告招募右揭互助會連會首（含所冒「森仔」等人共有二十人），計二十三會，
    每會三萬元及第一會會款由會首即被告取得外，自第二會起至第十六會止各次會
    得標利息、活會會員應繳會款金額之事實，有該會之互助會簿、會員即被害人丁
    ○紀錄各次會得標利息、活會會員應繳金額等之紀錄簿及被害人丁○向會員即被
    害人廖法志之妻丙○○所抄錄之各次會得標利息紀錄紙（二種紀錄之得標利息不
    一樣）之影本各一份附於偵查卷可稽，顯然冒標會款後向會員收取不同數額之會
    款。而會員甲○○、乙○○（會簿記載為吳太太）、蕭黃照益（會簿記載為蕭太
    太）、蔡美蓮（會簿記載為美蓮，參加二會）、蘇富燕（會簿記載為阿燕，參加
    二會）、蕭仲宏、己○○（會簿記載為蕭科富）、丁○（會簿記載為阿琴）、呂
    美玲（會簿記載為吳美玲）、蕭竹旺（會簿記載為竹旺）、庚○○（會簿記載為
    麗仔）、王瓊玉（會簿記載為瓊玉及王小姐，參加二會）、謝明華（會簿記載為
    明華）、陳世錚（會簿記載為阿錚）及廖法志（會簿記載為法志）均有參加被告
    所招募之右開互助會及該互助會於八十六年七月十日倒會等情，亦據彼等於告訴
    狀或原審調查時指述明確。
  (2)被告於原審供稱：其所招募之前開互助會，有會員蕭黃照益、蕭仲宏、己○○、
    呂美玲、「明宏」、「森仔」（蔡勝森）、蕭竹旺、庚○○、「阿足」、謝明華
    、陳世錚及「秀敏」所參加之各一會均已得標，蔡美蓮參加二會中之一會亦得標
    ，蘇富燕參加二會均已得標（見八十七年五月一日訊問筆錄），連同會首一會共
    有十六次會得標，雖與被告所招募右開互助會自八十五年三月二十日第一次會起
    至八十六年七月十日倒會止，已進行十六次會相符，惟除其中會員「蕭仲宏於第
    三次會（八十五年五月二十日）以四千二百元得標」，蘇富燕於第七次會（八十
    五年九月二十日）以六千七百元得標，蔡美蓮於第八次會（八十五年十月二十日
    ）以四千六百元得標，蘇富燕於第九次會（八十五年十一月二十日）以八千五百
    元得標，謝明華於第十二次會（八十六年二月二十日）以六千五百元得標，庚○
    ○於第十六次會（八十六年六月二十日）以七千六百元得標（詳如理由四所述）
    ，業據彼等及被害人己○○於本院前審指述在卷，共有五人六次會已知得標之會
    員姓名、得標會次及得標利息外，其中「蕭黃照益、己○○、呂美玲、蕭竹旺、
    陳世錚」於原審均指稱彼等所各參加之一會均「尚未得標」，此部分共有五次會
    ，顯然係被告所冒標。至於被告所辯：己○○於原審已自承八十五年五月二十日
    得標，顯見並未冒標己○○之活會一節，乃因己○○尚有以家人蕭仲宏（均以蕭
    科富名義）於第三次會即八十五年五月二十日以四千二百元得標（參見一審卷第
    一五二頁），所以己○○有上揭之供述，原判決已將蕭仲宏八十五年五月二十日
    之得標說明，因而被告所稱未冒標己○○云云，顯係藉詞推諉。
  (3)至於「明宏」、「森仔」（蔡勝森）、「阿足」及「秀敏」所各參加之一會部分
    ，被告於偵查中係供稱：「有的會腳跑掉了，我把它的會吃下來，有三個會腳跑
    掉，『阿足』、『阿敏』、『張太太』。」、「『秀敏』就是『阿敏』，『阿足
    』有寫在會簿上，另外一位『明宏』的會我也吃下來，『張太太』可能是十日的
    會（指被告於八十五年十月十日所招募之互助會），「我除了當會頭之外，還跟
    了二會以『森仔』、『美蓮』名字登記，『美蓮』二會，『森仔』、『明宏』、
    『阿足』、『阿敏』這六個會是我吃下來的。」、「『美蓮』是我小姑，『森仔
    』是我小叔，『阿敏』、『阿足』都把會標走沒付會錢，『明宏』是跟了二、三
    會沒有錢再繼續，我把錢還給他，把他的會吃下來，：：。」等語。被告於原審
    審理時雖亦供稱：「秀敏」、「阿足」得標後跑掉，惟「阿足」及「秀敏」既已
    得標領得會款，被告竟無法舉出其等真實姓名及住所，有悖常情，「秀敏」、「
    阿足」二人之會，亦應係被告所冒標。「明宏」部分，被告初則供稱：「明宏」
    已得標，後又供稱：「明宏」沒有標走，其將會簿發出去後，「明宏」說沒有錢
    不參加，其未改其名字，其未參加等語，先後不一，且與上述偵查中所供「明宏
    」是跟了二、三會沒有錢再繼續，其把錢還給他，把他的會吃下來等語亦不一致
    ，而「明宏」之真實姓名及住所，被告亦無法舉出，亦有違常情，顯見亦係被告
    冒標，因而被告所供：「明宏」已得標，「明宏」所參加之會，亦應係被告所冒
    標。又若「阿敏」、「阿足」、「明宏」等人尚為活會會員，則理當會向被告催
    討會款，衡情被告當無不知其等姓名住所之理，因而被告所供上開互助會「阿敏
    」、「阿足」、「明宏」業已得標，應係真實。然設若其等真有「自己入會寫單
    得標」，被告理當向其等追討會款，至少依例簽發本票，然被告卻捨此不為，顯
    見「阿敏」、「阿足」、「明宏」等人或許原有其人，然因未繼續跟會或根本未
    參加，被告並未告知會員，而由被告以其等名義參加，再伺機假冒其等之名標會
    甚明。
  (4)至於蔡勝森部分，雖蔡勝森於原審及本院前審調查時指稱：被告所招募之前開互
    助會其參加一會，被告借標時有經過其同意等語，與被告在偵查中所供：「『森
    仔』的會是我吃下來的。」並不一致，茍蔡勝森所參加之會係被告經蔡勝森之同
    意借標，被告對於該會得標之利息及得標會次年月日均不詳，與常情亦有悖，該
    部分亦應係被告以其小叔蔡勝森之名義入會後，伺機冒標。是證人蔡勝森上開供
    述，顯為事後迴護其兄嫂之詞，不足採信。更由此益證被告因冒標會員人數多，
    對於冒標之得標利息及得標會次年月日已混淆不清。從上述以觀，被告先後顯然
    冒用蕭黃照益、己○○、呂美玲、蕭竹旺、陳世錚、「明宏」、蔡勝森、「阿足
    」及「秀敏」九名會員之名義各冒標一會，而冒標之金額，因前開會員即被害人
    丁○所紀錄之各次會得標利息及其向會員即被害人廖法志之妻丙○○所抄錄之各
    次會得標利息不一樣，有前開會員即被害人丁○紀錄各次會得標利息、活會會員
    應繳金額等之紀錄簿及被害人丁○向會員即被害人廖法志之妻丙○○所抄錄之各
    次會得標利息紀錄紙附於偵查卷可按，本院以金額較高之被害人丁○所紀錄之各
    次會得標利息（第十三次會未紀錄，按向丙○○所抄錄的）計算被告冒標之利息
    ，至於被告於如附表所示九次會，各次會究以上述被冒標之九名會員中何會員，
    則無證據足資確定。
  (5)又會員甲○○、乙○○、蕭黃照益、己○○、丁○、呂美玲、蕭竹旺、陳世錚、
    廖法志指稱：彼等各人所參加之一會均未得標；蔡美蓮指稱：其所參加之二會中
    已得標一會；王瓊玉指稱：其所參加之二會均未得標，而庚○○所參加之一會於
    第十六次會（八十六年六月二十日）得標，已如前述，從上述觀之，被告所招募
    之前開互助會進行至第十五會次（八十六年五月二十日）時，尚有活會會員十二
    人，計十三會，而前開互助會進行至第十會次時已剩下活會十三會，足見第十一
    會次（八十六年一月二十日）起至第十五會次（八十六年五月二十日）之活會會
    數應均為十三會，被告確有上開冒標之情事，為可認定。又被告雖於招會時即冒
    「明宏」、「森仔」、「阿足」、「秀敏」之名義入會，然冒標後活會會員繳款
    才係所詐得之財物，因而所詐得之會款如附表所示。至會員乙○○於偵查中、及
    會員丁○於本院更審調查時指稱其去標會時，被告提出多張未到場會員之標單，
    然標單上沒有寫名字，只寫金額等語，然標會係以出利息最高者得標，被告必然
    當場說出該標單出利息最高者為誰，才能定標，是標單雖未記載投標者姓名，但
    被告係當場說出某被冒名者得標，即與一般標單無異，此並不能作為被告有利之
    認定。又會員丁○、陳世錚、庚○○、呂美玲、蔡美蓮、蕭竹旺、蕭黃照益、蕭
    仲宏於原審供稱彼等不知道被告有否冒用何人名義標會等語，要屬當然，若會員
    知道被告有冒用他人名義標會，則活會會員豈會甘冒損失而繳納會款予被告？是
    上開會員稱不知被告有冒名標會情事，更不足作為被告有利之認定。
  (6)綜上所述，足認被告確有上開冒標詐財之情事。被告空言指摘前開認定並無依據
    ，顯係事後畏究卸責之詞，不足採信。本件事證明確，其犯行應可認定。
三、按民間互助會標會時填寫會息之紙張，雖未書明有標單字樣，惟依民間互助會之
    習慣，參與標會者於標單上均登載有標會人之姓名及金額，則該紙張之記載，即
    足以表示登載名義人擬以上述金額標取該互助會用意之證明，為刑法第二百二十
    條之準文書。核被告所為，係犯刑法第二百十六條第二百二十條、第二百十條
    之行使偽造私文書罪及第三百三十九第一項之詐欺取財罪。其偽造署押之行為係
    偽造私文書之階段行為，又其偽造私文書後進而加以主張行使，其偽造之低度行
    為又為行使之高度行為所吸收，均不另論罪。被告先後多次行使偽造私文書及詐
    欺取財行為，時間均緊接，犯罪構成要件均相同，顯係均基於概括犯意反覆為之
    ，皆為連續犯，均應依刑法第五十六條之規定論以一罪，並依法加重其刑。其冒
    標之各次會以一個冒標行為，使各該次活會會員均陷於錯誤而交付會款，係一行
    為觸犯數詐欺取財罪名，屬想像競合犯，應從一重處斷。又所犯連續行使偽造私
    文書及連續詐欺取財二罪間，有方法結果之牽連關係，為牽連犯，應從一重之連
    續行使偽造私文書罪處斷。又被告於如附表所示會次二、四、五、六、十、十一
    ，冒標詐領活會會員之會款，雖未經公訴人提起公訴，惟與已起訴有罪部分有連
    續犯關係，屬裁判上一罪，為起訴效力所及，本院自得一併加以審判，附此敘明
    。原審依刑法第五十六條、第二百十六條第二百二十條、第二百十條、第三百
    三十九條第一項、第五十五條、罰金罰鍰提高標準條例第一條前段，審酌被告犯
    罪之動機、目的、手段、品行、智識程度、犯罪所生之損害及犯罪後之態度等一
    切情狀，量處被告有期徒刑一年二月。並說明告各該次會偽造之標單，在各該次
    會標會開標後即撕毀、丟棄，已滅失而不存在，不予宣告沒收。本院經核其認事
    用法及量刑均無不當。被告上訴意旨仍執前詞否認其有前揭犯行而指摘原判決不
    當，為無理由，應予駁回。
四、公訴意旨另略以：被告於八十五年三月二十日招募前開民間互助會，自任會首，
    詎被告因負債累累，竟意圖為自己不法所有，於八十六年六月二十日標會時，偽
    造會員「阿足」簽名出標之標單，冒標會款，向會員佯稱由「阿足」以七千六百
    元得標，向活會會員甲○○、乙○○、蕭黃照益、己○○、丁○、吳美玲、王瓊
    玉（參加二會）、蕭竹旺、陳世錚、廖法志等人詐收會款，每人收取二萬二千四
    百元，共詐得二十四萬六千四百元，自行花用，旋於八十六年七月十日倒會，逃
    匿無蹤，上述活會員始知受騙，因認被告另涉有刑法第二百十六條、第二百十條
    之行使偽造私文書及第三百三十九條第一項之詐欺取財罪嫌。經查，據會員庚○
    ○於本院前審指稱：八十六年六月二十日第十六次會，係其以七千四百元或七千
    三百元得標，惟據前開被害人丁○紀錄各次會得標利息第十六會次（八十六年六
    月二十日）得標利息為七千六百元，有前開紀錄簿可考，故會員庚○○得標利息
    為七千六百元，可見被告於八十六年六月二十日標會時，並未冒用會員「阿足」
    之名義，冒標會款。此外，復查無其他積極證據足資證明被告確有此部分公訴意
    旨所指之行使偽造私文書及詐欺取財犯行，此部分本應為被告無罪之諭知，惟公
    訴人既認被告此部分之行為，與前開經起訴有罪之部分有連續犯裁判上一罪之關
    係，原判決就此部分不另為被告無罪之諭知，亦無不合。
五、被告戊○○○經合法傳喚，無正當理由不到庭，不待其陳述，逕行判決。
據上論結，應依刑事訴訟法第三百六十八條、第三百七十一條，判決如主文。
本案經檢察官洪泰文到庭執行職務。
中    華    民    國      九十      年      十二      月      二十     日
                                  臺灣高等法院臺南分院刑事第一庭
                                      審判長法官  鄭    文    肅
                                            法官  陳    珍    如
                                            法官  黃    三    哲
右正本證明與原本無異。
如不服本判決，應於判決送達後十日內向本院提出上訴狀，其未敘述理由者並應於提
出上訴狀後十日內向本院補提理由書（應附繕本)。
                                      法院書記官  陳    淑    貞
中    華    民    國      九十      年      十二      月      二十一    日
附錄本判決論罪科刑適用之法條：
刑法第二百十六條：
行使第二百十條至第二百十五條之文書者，依偽造、變造文書或登載不實事項或使登
不實事項之規定處斷。
刑法第二百十條：
偽造、變造私文書，足以生損害於公眾或他人者，處五年以下有期徒刑。
刑法第三百三十九條第一項：
意圖為自己或第三人不法之所有，以詐術使人將本人或第三人之物交付者，處五年以
下有期徒刑、拘役或科或併科一千元以下罰金。
附表：
┌──┬────┬──────┬──────┬────┬──────┬──
│會次│冒標日期│冒 標 地 點 │冒 標  會 息│活會會數│詐 得 金 額 │備註
│    │        │            │  （新臺幣）│        │（新臺幣）  │
├──┼────┼──────┼──────┼────┼──────┼──
│    │八十五年│嘉義市北社尾│三千八百元  │  二十一│五十五萬零二│
│    │四月二十│二四０之一五│（活會會員每│        │百元        │
│  二│日      │號          │會需繳會款二│        │            │
│    │        │            │萬六千二百元│        │            │
│    │        │            │）          │        │            │
├──┼────┼──────┼──────┼────┼──────┼──
│    │八十五年│嘉義市北社尾│五千三百元  │    十九│四十六萬九千│
│    │六月二十│二四０之一五│（活會會員每│        │三百元      │
│  四│日      │號          │會需繳會款二│        │            │
│    │        │            │萬四千七百元│        │            │
│    │        │            │）          │        │            │
├──┼────┼──────┼──────┼────┼──────┼──
│    │八十五年│嘉義市北社尾│五千三百元  │    十八│四十四萬四千│
│    │七月二十│二四０之一五│（活會會員每│        │六百元      │
│  五│日      │號          │會需繳會款二│        │            │
│  │        │            │萬四千七百元│        │            │
│    │        │            │）          │        │            │
├──┼────┼──────┼──────┼────┼──────┼──
│    │八十五年│嘉義市北社尾│五千一百元  │    十七│四十二萬三千│
│    │八月二十│二四０之一五│（活會會員每│        │三百元      │
│  六│日      │號          │會需繳會款二│        │            │
│    │        │            │萬四千九百元│        │            │
│    │        │            │）          │        │            │
├──┼────┼──────┼──────┼────┼──────┼──
│    │八十五年│嘉義市北社尾│五千五百元  │    十三│三十一萬八千│
│    │十二月二│二四０之一五│（活會會員每│        │五百元      │
│  十│十日    │號          │會需繳會款二│        │            │
│    │        │            │萬四千五百元│        │            │
│    │        │            │）    │        │            │
├──┼────┼──────┼──────┼────┼──────┼──
│    │八十六年│嘉義市北社尾│七千一百元  │    十三│二十九萬七千│
│    │一月二十│二四０之一五│（活會會員每│        │七百元      │
│十一│日      │號          │會需繳會款二│        │            │
│    │        │            │萬二千九百元│        │            │
│    │        │            │）          │        │            │
├──┼────┼──────┼──────┼────┼──────┼──
│    │八十六年│嘉義市北社尾│四千五百元  │    十三│三十三萬一千│
│    │三月二十│二四０之一五│（活會會員每│        │五百元      │
│十三│日      │號          │會需繳會款二│        │            │
│    │        │            │萬五千五百元│        │            │
│    │        │            │）          │        │            │
├──┼────┼──────┼──────┼────┼──────┼──
│    │八十六年│嘉義市北社尾│六千五百元  │    十三│三十萬五千五│
│    │四月二十│二四０之一五│（活會會員每│        │百元        │
│十四│日      │號          │會需繳會款二│        │            │
│    │        │            │萬三千五百元│        │            │
│    │        │            │）          │        │            │
├──┼────┼──────┼──────┼────┼──────┼──
│    │八十六年│嘉義市北社尾│六千一百元  │    十三│三十一萬零七│
│    │五月二十│二四０之一五│（活會會員每│        │百元        │
│十五│日      │號          │會需繳會款二│        │            │
│    │        │            │萬三千九百元│        │            │
│    │        │            │）          │        │            │
├──┼────┼──────┼──────┼────┼──────┼──
│    │共    計│            │            │        │三百四十五萬│
│    │        │            │        │        │一千三百元  │
└──┴────┴──────┴──────┴────┴──────┴──


司法院資訊處製作；財團法人民間司法改革基金會備份。
